【裁判字號】    92,上訴,244
【裁判日期】    920609
【裁判案由】    誣告
【裁判全文】
臺灣高等法院臺南分院刑事判決              九十二年度上訴字第二四四號    Ｃ
      上  訴  人
      即  自訴人  乙  ○  ○
      自訴代理人  甲  ○  ○
      被      告  丙  ○  ○
      選任辯護人  楊  漢  東
右上訴人因被告誣告案件，不服臺灣嘉義地方法院中華民國九十二年二月十日第一審
判決（九十年度自字第七○號），提起上訴，本院判決如左：
      主      文
上訴駁回。
      理      由
一、自訴意旨以：被告丙○○係自訴人乙○○及訴外人楊蘭之媳、葉弘貴之妻。於民
    國八十八年三月十九日，意圖乙○○受刑事處分，向嘉義市警察局第二分局北門
    派出所告訴，指稱：
    自訴人乙○○於八十八年一月九日十八時許，在嘉義市○○路二五三號住處內
      ，與楊蘭、葉弘基基於犯意聯絡，共同以手抓丙○○，致丙○○雙手掌受有抓
      傷、瘀血之傷害。
    自訴人於同年三月十八日二十二時三十二分許，丙○○返回嘉義市○○路二五
      三號住處門口時，與葉弘貴、楊蘭、葉弘基共同基於妨害丙○○行使居住權利
      及傷害丙○○之犯意，由乙○○、楊蘭、葉弘基三人抓住丙○○之右手，葉弘
      貴抓住丙○○之左手，欲將丙○○抓出住處門外，雙方發生拉扯、推打結果，
      造成丙○○受有左耳後部三×二公分挫傷皮下紅瘀、胸部四×０‧六公分挫傷
      皮下紅二處、右手背部四×０‧二、五×０‧二公分抓傷皮下紅二處、左手背
      部四×０‧六、四×０‧二公分抓傷皮下紅二處、左手小指指甲剝脫約三分之
      一皮下出血之傷害。
    致乙○○遭臺灣嘉義地方法院檢察署於八十八年八月四日以八十八年度偵字第二
    八八四、三○五八號起訴，並經原審法院以八十八年度訴字第五○一號為無罪判
    決，後經本院以八十九年上訴字第一一七九號判決，駁回檢察官之上訴確定在案
    。因認被告丙○○涉有刑法第一百六十九條第一項之誣告罪嫌云云。
二、按犯罪事實應依證據認定之，無證據不得推定犯罪事實，刑事訴訟法第一百五十
    四條定有明文；次按刑法第一百六十九條第一項誣告罪之成立，以意圖他人受刑
    事或懲戒處分，而為虛偽之告訴、告發或報告者為要件；所謂虛偽係指明知無此
    事實故意捏造而言，若告訴人誤認有此事實、以為有此嫌疑，或『所告尚非全然
    無因，只因缺乏積極證據證明，致其所訴事實不能證明係屬實在』，而『在積極
    方面尚無證據證明其確係故意虛構者』，仍不能遽以誣告罪相繩；又誣告罪以意
    圖他人受刑事或懲戒處分，向該管公務員誣告為構成要件，故該項犯罪不特須指
    出具體事實足以使人受刑事或懲戒處分，且須明知其為虛偽，具有故意構陷之情
    形始能成立，如對於事有所誤認，即缺乏此種意思條件，自難令負誣告責任，此
    觀諸最高法院二十二年上字第三三六八號判例、四十年台上字第八八號判例可佐
    。
三、自訴人以被告丙○○涉犯誣告罪嫌，係以下列各項為主要論據：
    被告於八十八年一月十一日二十三時十五分許，向嘉義市警察局第二局興中派
      出所報案內容，均未陳述自訴人有何傷害犯行，有嘉義市警察局受理各類案件
      紀錄表在卷可證。足證自訴人未於八十八年一月九日十八時許，在嘉義市○○
      路二五三號住處內傷害被告，否則被告不會隻字未提。
    自訴人於八十八年三月間，因車禍腿部受傷，有郭文吉診所診斷證明書可稽，
      於八十八年三月十八日係在嘉義市○○路二五三號住處二樓休養，不可能傷害
      被告。
    證人楊蘭、葉弘基、葉弘貴亦可證明自訴人未曾拉扯被告。
    依被告提出之錄音帶譯文，未有自訴人於八十八年三月十八日抓傷被告之證據
      。而依訴外人楊蘭、葉弘基及葉弘貴提出之錄音帶譯文觀之，被告當時亦未提
      自訴人有於該日傷害被告。
    被告明確指訴抓住伊右手者有三人等語。但依被告八十八年三月十八日之臺灣
      省立嘉義醫院驗傷診斷書，伊右手背部僅有四×０‧二、五×０‧二公分抓傷
      皮下紅二處，果有三人抓伊，則右手應有三處傷痕，而以當時空間狹小，不可
      能有三人擠在該處抓被告。
    被告丙○○指訴乙○○傷害、強制罪嫌部分，業經法院判決無罪確定。
四、訊據被告丙○○堅決否認誣告犯行，辯稱：
    被告指訴自訴人確有於八十八年一月九日晚上，在嘉義市○○路二五三號住處
      內傷害被告等語，係依據事實陳述。至於向興中派出所備案時，因對該日被害
      事實，尚未決定提出告訴，尤其是自己公婆部分，仍有尊重之心理，故方於填
      寫紀錄時，寫到「婆婆」時，後悔又將「婆婆」二字塗去，才未寫「公公」自
      訴人部分。
    自訴人於八十八年三月十八日確有傷害被告，此有證人賴足女可證。
    至錄音帶譯文未提及自訴人，係因自訴人等傷害被告後，已先上樓。被告向警
      員陳述經過，因驚魂未定，故只就當時在場所見之三人名字告訴警員，而漏未
      將自訴人之姓名道出。
    且依被告提出之錄音帶，自訴人當時確曾在場，並非事後才下樓等語。
五、經查：
（一）被告於八十八年一月九日十八時許，在嘉義市○○路二五三號住處內，遭傷害
      之事實，有照片附卷可稽（照片上附有日期，詳三○五八號偵查卷第九頁）。
      又丙○○於八十八年一月十一日，向嘉義市警察局第二分局興中派出所報稱：
      丙○○於八十八年一月九日下午六時許，為婆婆、先生大哥抓傷手臂等情。處
      理情形載為：報案人保留告訴權，不願提出告訴等詞，有嘉義市警察局受理各
      類案件紀錄表一份附卷可稽（詳三○五八號偵查卷第十一頁），足證被告當日
      確有受傷，如丙○○故意製作傷勢以誣陷，則應會立即提出告訴，豈有保留告
      訴之理？而被告所辯：向興中派出所備案時，因對該日被害事實，尚未決定提
      出告訴，尤其是自己公婆部分，仍有尊重之心理，故方於填寫紀錄時，寫到「
      婆婆」時，後悔又將「婆婆」二字塗去，才未寫「公公」自訴人部分等語，核
      與陪被告前往警局之證人即被告之母楊秀美於本院到庭證稱：「（問：被告當
      時在報案紀錄內有記載婆婆，後來又刪掉，何故？）我一直告訴我女兒，以後
      還要和公婆相處，所以不要把公公、婆婆寫上去，所以請警察把婆婆二字劃掉
      ，並不要記載公公之姓名，而大伯傷她較嚴重，所以僅記載大伯葉弘基。」、
      「（當時被告是否有告訴之意思？）沒有，她當時只是去備案，想到還要跟公
      婆生活在一起，就不要把公公、婆婆寫下去，當時被告要把他們三人的名字都
      寫在報案紀錄上，因聽了我的勸告，才沒有把公公婆婆的名字寫下去。」、「
      （被告當時是警察邊說邊紀錄，還是寫完再拿給被告看？）是邊說邊寫，當寫
      到婆婆時，我就叫她不要寫公公、婆婆。」等語相符。再查上開嘉義市警察局
      受理各類案件紀錄表之「報案內容」欄，確有如被告所述原有記載被告「被『
      婆婆』、先生大哥葉弘基抓傷．．．」，而其中『婆婆』二字上畫二條線以表
      塗掉之事實，足見被告所辯及證人楊秀美證述合乎常理，與事實相符。至於記
      錄表後半段備案所述其他情節，因為涉案內容均與婆婆有關，被告陳述備案之
      案情時無法省略，故被告始在後面不得不又提到婆婆的涉案情節，但被告為不
      使將來婆家家人與被告關係破裂難圓，被告還特別強調「保留告訴權，不願現
      在提出告訴」等情，由此記錄內容應可確定被告當時心態既要達到備案之目的
      ，又要儘量減少自己與婆家家人關係受到無法回復之傷害，被告才會就傷害被
      告手臂部分僅擇情節較嚴重之葉弘基部分陳述，而將公婆部分省略，實與常情
      不悖。原確定判決以被告於報案時，就自訴人姓名隻字未提，而認定自訴人傷
      害被告屬不能證明，固有理由，惟要難因此遽認被告在告訴狀內容有虛構或增
      加事實。
（二）至自訴人指稱：其於八十八年三月間，因車禍腿部受傷，有郭文吉診所診斷證
      明書可稽，於八十八年三月十八日係在嘉義市○○路二五三號住處二樓休養，
      不可能傷害被告等語。查上開診斷證明書載自訴人之病名為「右側大腿扭拉傷
      」，而雙手並無受傷，且該「右側大腿扭拉傷」程度如何？是否已達無法自由
      行動之程度？均未舉證以實其說，是故自訴人尚難以有右側大腿扭拉傷，即推
      定不可能以徒手傷害被告丙○○。又自訴人以前均否認被告在八十八年三月十
      八日被傷害時，伊有在場，每次均辯稱伊係事後才下樓，本案經原審法院重新
      勘驗八十八年三月十八日被告遭傷害當時之現場錄音帶，可聽出當時自訴人乙
      ○○有在現場之聲音，自訴人始承認伊有在現場，惟仍辯稱未出手共同傷害被
      告。本院調查中，被告辯護人有當庭針對自訴人此種前後不一並說謊掩蓋事實
      之性格提出指責。自訴人之代理人也馬上主張自訴人從未說過伊不在場，只說
      過伊未出手打人云云。然前傷害案中自訴人提出之答辯狀所為答辯內容，自訴
      人以「錄音帶內並無被告乙○○之聲音，足証被告乙○○並不在場」「被告乙
      ○○因車禍受傷正在治療中，行動不便，當時在裏面，不在現場」為答辯理由
      。故顯係自訴人見本案之錄音帶証據已有其在現場之聲音，始又主張其未曾說
      過當時伊不在現場。然自訴人在前案之答辯狀內容可以証明自訴人先前確實一
      再否認自己有在現場。由此等事實足徵自訴人指訴與事實不符。
（三）另錄音帶譯文未提及自訴人，被告辯稱：係因自訴人等傷害被告後，已先上樓
      。被告向警員陳述經過，因驚魂未定，故未能對傷害被告之人一一唱名，只就
      當時在場所見之三人名字告訴警員，而漏未將自訴人之姓名道出，例如其中前
      六次被告最初一直未提到葉弘貴也有共同傷害被告，只提到葉弘貴媽媽與大哥
      傷害被告之情形。經葉弘貴反問「那我都沒抓妳？」被告始回答：「你也有抓
      ，你也有事情」由此可証明，並非被告當時未主動提及有參與傷害被告之人，
      就表示該人未有共同傷害被告之行為。如果當時不是葉弘貴反問被告使被告針
      對具體內容回答，被告當時也未主動提到葉弘貴有傷害被告。當時如果不是葉
      弘貴反問被告而使被告在錄音中講到「你也有抓，你也有事情」，難道葉弘貴
      就沒有傷害被告之事實嗎？更何況被告在錄音中雖未具體提到乙○○之名字，
      但被告一開始即有講到「全家人要把我抓出去，硬死要把我抓出去的哦」（見
      自訴人九十二年二月十九日上訴狀最後一段內容）豈能因被告當時未提到自訴
      人之名字就表示自訴人未有出手共同傷害被告之行為等語，固未能以此說明自
      訴人當時有傷害被告。惟勘驗被告提出之八十八年三月十八日之錄音帶，葉弘
      貴確曾叫自訴人「爸．．」，又有男聲稱：「什麼人把你趕出去，說話憑良心
      、說話憑良心哦」、「你是什麼人啊，這樣」等語，業據原審法院勘驗屬實（
      詳原審九十二年一月八日訊問筆錄），足證自訴人當時確有在場，惟其在場並
      不能直接認定其有抓被告之行為。
（四）又楊蘭、葉弘基、葉弘貴雖於前案偵、審中陳稱自訴人未曾拉扯被告等語。但
      楊蘭係自訴人之妻，葉弘基、葉弘貴則為自訴人之子。而被告雖係自訴人之媳
      ，但彼此不合，彼等供述難免偏袒自訴人。如同證人賴足女於前案中證稱自訴
      人確有自被告背後推打被告，欲使被告離開屋內等語，但賴足女為被告之弟媳
      ，其證言亦可能偏頗，而未能全信。
（五）自訴人又以：依被告所呈之八十八年三月十八日臺灣省立嘉義醫院（下稱嘉義
      醫院）驗傷診斷書，被告右手背部僅有四×０‧二、五×０‧二公分抓傷皮下
      紅二處，果有三人抓伊，則右手應有三處傷痕，而以當時空間狹小，不可能有
      三人擠在該處抓被告，欲證明自訴人確未傷害被告等語。惟查：被告於八十八
      年三月十八日前往嘉義醫院就診，右手部分傷害，載明：右手背部抓傷紅腫二
      處（長四公分、寬０‧二公分及長五公分、寬○．二公分），有該醫院診斷證
      明書在卷可查（詳警卷第十四頁）。而被告辯稱：「我受傷當天有去嘉義醫院
      就診，之後我就去報警，但有一些瘀傷的部份沒有辦法馬上可以顯現出來，所
      以我才在第三天去楊世宗醫師驗傷」等語，欲證明被告當時右手所受之傷害，
      非僅二處。而證人即嘉義醫院醫師黃紹新於審理中亦證稱：「當天我值班被告
      到醫院來要求驗傷，她穿孕婦裝，她有講到受傷的部份我們一定會檢查，沒有
      講的部分則沒有檢查，衣服我們有稍微掀一下」，又「（問：瘀傷大約何時會
      顯現？）傷害力量大一點的是馬上顯現出，力量小的大概要二天後才會顯現」
      等語（詳原審九十一年一月八日訊問筆錄），足證當時抓被告右手者，不可以
      前揭診斷證明書僅載明右手背抓傷紅腫二處而證明之。且被告於八十八年三月
      二十日前往嘉義基督教醫院檢查，亦載有「四肢多處挫瘀傷、腫痛」，有該醫
      院診斷證明書在卷可參（詳警卷第十四頁背面）。又證人即當時係檢查被告之
      醫師楊世宗於審理中證稱：「（問：就病歷上所指之瘀傷腫痛就專業方面是否
      可以得知何時受傷？）．．．一般來講血液循環愈好的地方瘀傷愈容易看得出
      來，一般的瘀傷是一、二天看得比較明顯」等語（詳原審九十一一月八日訊問
      筆錄）。以被告於八十八年三月十八日遭傷害後，已前往嘉義醫院就診，並有
      診斷證明書，已足以證明傷害事實，應無必要自殘，而申請嘉義基督教醫院診
      斷證明書之理。綜上，足證被告此部分所辯非虛。
（六）至於原審法院以八十八年度訴字第五○一號就自訴人傷害及強制罪部分判決無
      罪，並經本院以八十九年上訴字第一一七九號判決，駁回上訴。詳查上開判決
      之理由，係以由被告之八十八年一月十一日晚上報案內容觀之，對乙○○部分
      ，未有隻字片語指訴。及八十八年三月十八日之錄音帶譯文，被告未陳稱有遭
      自訴人抓手，且楊蘭、葉弘基、葉弘貴均自承與被告拉扯，渠等於拉扯中均有
      受傷，然自訴人並無受傷，設或自訴人曾參與拉扯被告，何以在雙方混亂拉扯
      中，僅自訴人一人，得以全身而退為由，而認定被告之指訴存有瑕疵，未予採
      信，並因無積極證據證明係自訴人有傷害及強制罪之行為，始為其無罪之判決
      ，有上開二判決在卷可按。惟此判決僅係無法證明自訴人犯罪，並不足以證明
      自訴人確無被告所指犯行。況抓人或與人拉扯者，亦未必會因此受傷，從而自
      難以自訴人無傷，即推論未動手抓被告。
（七）又被告所提供之八十八年三月十八日錄音帶，因當時證人即警員劉啟楠到場處
      理時，自訴人業已上樓，而非雙方正在拉扯之時所錄製，故亦未能以此證明自
      訴人未傷害被告。
（八）至自訴人請求傳喚證人楊蘭、葉弘基、葉弘貴；被告請求傳喚證人葉弘基、賴
      足女，彼等均於前案偵、審中陳述詳細而各執一詞，本院認無傳喚必要，併此
      敘明。
六、綜上各情，被告所告訴之事實，既尚非完全出於虛構，其應無誣告之故意。揆諸
    首揭判例意旨，尚難認與誣告罪之構成要件相符。此外，復查無其他積極證據，
    足資證明被告有誣告犯行，自屬不能證明被告犯誣告罪。原審以不能證明被告犯
    罪，諭知被告無罪，核無不合。自訴人上訴意旨仍執前詞指摘原判決採證不當，
    為無理由，應予駁回。
據上論結，應依刑事訴訟法第三百六十八條，判決如主文。
中    華    民    國      九十二      年      六      月      九        日
                                  臺灣高等法院臺南分院刑事第四庭
                                      審判長法官  陳    義    仲
                                            法官  楊    子    莊
                                            法官  宋    明    蒼
右正本證明與原本無異。
如不服本判決，應於判決送達後十日內向本院提出上訴狀，其未敘述理由者並應於提
出上訴狀後十日內向本院補提理由書（應附繕本)。
                                      法院書記官  余    素    美
中    華    民    國      九十二      年      六      月      十        日


司法院資訊處製作；財團法人民間司法改革基金會備份。
